臺灣臺南地方法院刑事判決　　　　　　　96年度訴字第1181號
公　訴　人　臺灣臺南地方法院檢察署檢察官
被　　　告　乙○○
選任辯護人　方文賢律師
上列被告因妨害自由案件，經檢察官提起公訴（95年度偵字第92
05號、第11655號），本院判決如下：
    主          文
乙○○共同以強暴方法，剝奪人之行動自由，處拘役伍拾伍日，
如易科罰金，以新臺幣壹仟元折算壹日。
    犯  罪  事  實
一、(一)緣甲○○因缺錢花用，經由友人乙○○介紹，乃於民國（
    下同）九十六年二月初，向丙○○借得新臺幣（下同）五萬
    元，雙方並約定每十日一期需繳納利息七千五百元。其後，
    丙○○僅收得甲○○給付之四期利息，即無法與甲○○聯絡
    ，丙○○乃四處尋找甲○○，並委託乙○○代為催促甲○○
    出面處理債務。(二)嗣乙○○於九十六年年六月一日晚間，得
    知甲○○與友人在臺南市○區○○○路一段「一心ＫＴＶ」
    唱歌，立刻以電話告知丙○○，丙○○迅速邀集人員，由乙○○駕駛車牌號碼八Ｂ─八九二一號自用小客車，搭載丙○○、戊○○及丁○○，自丙○○位於臺南縣永康市○○路住
    處出發，前去向甲○○催討債務。其等於九十六年六月二日
    凌晨一時餘許，到達「一心ＫＴＶ」，下車將甲○○帶至上
    開乙○○駕駛之小客車內，商討還錢事宜，甲○○坐在後座
    中間，丙○○及戊○○分別坐其左右兩側，丁○○則坐於副
    駕駛座，因甲○○掙扎欲下車離去，丙○○等四人遂基於妨
    害自由之犯意聯絡，丙○○及戊○○二人合力以乙○○所有
    、放置在該小客車上之黑色束帶一條，綑綁甲○○雙手，阻
    止甲○○離去，丁○○對甲○○辱罵髒話，丙○○並稱今天
    很不容易找到人，一定要還錢，否則不讓甲○○離開等語，
    要求甲○○必須償還借款本息共十萬元，復由乙○○駕車搭
    載其等繞行「一心ＫＴＶ」附近街道，命令甲○○必須還錢
    ，而剝奪甲○○之行動自由；甲○○受此等壓制，遂打電話
    請同在上開包廂內唱歌之友人將其放在包廂內之皮包送出，
    由丙○○下車取回該皮包，甲○○乃將皮包內之七千元交出
    償還欠款；其後，丙○○知悉甲○○所有之車牌號碼ＹＱ
    ─○三八一號自小客車，停放在「一心ＫＴＶ」附近約二、
    三百公尺處，要求甲○○將該車典當還錢，甲○○心知無法
    離去，遂予同意，而由丁○○駕駛甲○○之上開小客車，尾
    隨乙○○所駕駛搭載丙○○、戊○○及甲○○之小客車，四
    處尋找當舖，車輛繞行中，丙○○又自行以「若不還錢，要
    斷伊腳筋。」之語恐嚇甲○○，使其心生畏懼。其等車輛約
    繞行半小時餘許，行至臺南縣中華東路與小東路口某當舖，
    戊○○解開甲○○之束帶（甲○○因而受有雙側手環狀挫傷
    之傷害），由丙○○帶同甲○○下車典當，因該當舖不願接
    受典當，丙○○復帶同甲○○返回乙○○所駕駛之車輛，命
    令甲○○繼續打電話向友人借錢，甲○○因遭上開暴行而不
    敢要求自由離去，約同日凌晨三時左右，其等車輛行駛至臺
    南市○○路某處，乙○○先行駕駛其所有之上開小客車離去
    。(三)嗣後，丙○○為索討債款，仍與丁○○及戊○○駕駛甲○○之上開小客車繞行臺南地區，繼續以看管或衣服蒙面等
    非法方式，剝奪甲○○之行動自由，並要求甲○○持續撥打
    電話借錢，嗣甲○○於電話中向其女友陳麗娟表示，其遭人
    帶走，需籌湊十萬元帶至臺南縣永康市○○○路與小東路口
    之彰化銀行交予對方，才能離開，陳麗娟遂佯為應允並報警
    處理；警方乃於同日凌晨五時四十五分許，在上開彰化銀行
    前，查獲帶同甲○○前往取款之丙○○及戊○○，甲○○始
    獲自由（檢察官所指丙○○所為本件重利、剝奪他人行動自
    由及恐嚇部分，戊○○及丁○○所為本件剝奪他人行動自由
    部分，丙○○三人業已認罪，均由本院另為審結）。
二、案經甲○○訴由臺南市警察局第一分局報告臺灣臺南地方法
    院檢察署檢察官暨該署檢察官自行偵查起訴。
    理  由
一、訊據被告乙○○對於上開犯罪事實，除妨害自由之犯意外，
    餘皆承認無訛，並否認涉有妨害自由罪名，辯稱：我在車上
    看到丙○○與戊○○用束帶把告訴人甲○○綁起來時，曾出
    言勸阻說甲○○是我同學，有要還錢就好，不要綁他等語，
    但丙○○不聽，而且之後甲○○同意要去領款還錢及持車典
    當，我才應甲○○要求，出於幫忙之意，開車搭載甲○○四
    處繞行云云。經查：(一)上開犯罪事實業據告訴人甲○○於偵
    審中到庭具結指訴甚詳（見偵卷第十六至十九、五六、五七
    頁，本院卷第七四至八四頁），並有共犯丙○○及丁○○於
    偵審中、共犯戊○○於偵查中均以證人身分到庭結證之證述
    可佐（見偵卷第八至十一、四八至五十、六一、六二頁，本
    院卷第八四至九五頁），互核大致相符，且共犯丙○○、丁○○及戊○○於審理中亦均已坦認共犯妨害自由犯行（見本
    院卷第三一頁）；又甲○○雙手因本件犯行受有上開雙側手
    環狀挫傷，有雙手照片二張及國立成功大學醫學院附設醫院
    診斷證明書一紙附卷可佐（見警卷第二六、二七頁），再者
    ，被告乙○○於偵審中亦自承當時其知悉甲○○雙手遭綑綁
    ，仍搭載甲○○、丙○○等人繞行街道，其等並要求甲○○
    必須還錢，甚而同至上開當舖典當甲○○車輛，嗣於同日凌
    晨三時左右，被告方在上開成功路旁先行離去等情明確，被
    告對於甲○○遭綁，無法離去乙節既然並非不知，猶搭載甲○○、丙○○等人繞行借錢，時間長達一小時餘，則被告對
    於甲○○行動自由遭受妨害之事難謂無責，故本件上開犯罪
    事實堪予認定。(二)按共同正犯，係共同實施犯罪行為之人，
    在共同意思範圍內，各自分擔犯罪行為之一部，相互利用他
    人之行為，以達其犯罪之目的，其成立不以全體均參與實施
    犯罪構成要件之行為為要件；又共同正犯之意思聯絡，不限
    於事前有所協議，其於行為當時，基於相互之認識，以共同
    犯罪之意思參與者，亦無礙於共同正犯之成立，且其表示之
    方法，不以明示通謀為必要，即相互間有默示之合致，亦無
    不可（最高法院八十二年度臺上字第五九二五號、九十二年
    度臺上字第三七二四號判決意旨參照）。本件被告、丙○○
    、戊○○及丁○○駕車同往「一心ＫＴＶ」，本意即在使甲○○出面還錢，而甲○○在ＫＴＶ外，遭其等帶上被告小客
    車後，立刻受到以束帶綑綁雙手之強暴方式，剝奪行動自由
    ，無法離去，又被告明知甲○○行動自由遭受剝奪，猶持續
    搭載甲○○、丙○○等人四處繞行，其等要求甲○○必須還
    債，否則無法離開，甚至同往典當甲○○車輛，嗣於同日凌
    晨三時左右，被告始行離去，則被告上開所為，難謂無妨害
    甲○○行動自由之故意，非僅單純之駕駛作為而已，此參諸
    丙○○、戊○○及丁○○均已坦認共犯妨害自由犯行之情尤
    明。且被告與其餘在場之丙○○、戊○○及丁○○間，就甲○○遭捆綁後至被告先行離去前之行為，顯係出於合同之犯
    意，互為利用彼此之行為，俾達其等共同犯罪之目的，逼使
    甲○○就範還錢，均應負擔共同正犯之責。(三)又甲○○遭捆
    綁後，意志遭受壓制，心裡甚為恐慌（參見本院卷第七八、
    八十至八三頁），其意思決定已在被告等四人抑制之下，並
    非任意性之自由狀況可比，故甲○○嗣未激烈反抗，反聽由
    被告等人搭載四處籌款，實因於被告等人之非法暴行所致，
    而非本於自己之自由意願同往，不足為被告有利之證明，是
    被告所辯其係因甲○○之同意，才出於幫忙之意，開車四處
    繞行云云，委無可採。另被告於甲○○遭綁之初，雖曾出言
    勸阻，惟參諸其後被告並無積極制止該等綑綁，或逕自離去
    現場，仍為後續之駕車搭載作為等情，顯有妨害自由之犯意
    聯絡與行為分擔，故此亦無法為有利於被告之認定。至於被
    告於審理中提出之手機簡訊二則（見本院卷第四四、四五頁
    ），係被告與甲○○於九十六年五月六日之金錢往來聯絡情
    形，亦無法阻卻本件犯行之成立。(四)綜上，被告乙○○所辯
    諸端，顯為臨訟卸責之詞，並不足採，本件事證已臻明確，
    其犯行堪以認定。
二、(一)核被告乙○○所為，係犯刑法三百零二條第一項之剝奪行
    動自由罪。又按刑法第三百零二條之剝奪他人行動自由罪，
    原包括私行拘禁及以其他非法方法剝奪人之行動自由而言，
    所謂非法方法，當包括強暴、脅迫等情事在內；另刑法第三
    百零二條第一項之妨害自由罪，原以強暴為構成要件，其因
    而致普通傷害，乃強暴當然之結果，除另有傷害故意外，仍
    僅成立該條項之罪，無同法傷害罪之適用（最高法院三十年
    度上字第三七○一號、七十四年臺上字第三四○四號判例意
    旨參照）；故本件告訴人甲○○所受上開雙側手環狀挫傷，
    應係其遭妨害自由中強暴（束帶綑綁）行為之當然結果，並
    非被告等人另基於傷害之犯意所為，自無須另論以傷害罪名
    ；而上開恐嚇亦已包含於妨害告訴人自由之同一意念之中，
    應視為剝奪行動自由之部分行為，不另論傷害罪及恐嚇罪。
    被告與丙○○、戊○○及丁○○間，就被告在上開成功路駕
    車離去前之剝奪他人行動自由犯行，有犯意之聯絡及行為之
    分擔，業見前述，應論以共同正犯。(二)爰審酌被告不思尋合
    法途徑解決債務糾紛，而與其他共犯共同以暴力剝奪他人行
    動自由手段為之，造成告訴人精神及身體之恐懼與痛苦，對
    社會治安亦生危害，暨被告犯後猶飾詞否認，未見悔意之態
    度，惟其前無不法前科，素行尚佳，有臺灣高等法院被告全
    國前案紀錄表一份在卷可佐，案發之初，亦曾勸阻犯行，事
    後已與告訴人達成和解，賠償損害，獲得諒解（見本院卷第
    四六、四七、七五頁）等一切情狀，認檢察官所為七月有期
    徒刑之求刑過重，亦不宜予以緩刑，量處如主文所示之刑，
    並諭知易科罰金之折算標準，以資懲儆。至於上開束帶，業
    已丟棄於上開當舖前而滅失無蹤，亦據被告於審理中供明無
    誤（見本院卷第七一頁），爰不為沒收之宣告。
據上論結，應依刑事訴訟法第二百九十九條第一項前段，刑法第
二十八條、第三百零二條第一項、第四十一條第一項前段，刑法
施行法第一條之一第一項、第二項前段，判決如主文。
本案經檢察官王誠到庭執行職務。
中　　華　　民　　國　　96　　年　　12　　月　　12　　日
　　　　　　　　刑事第八庭    審判長法　官　彭喜有
                                    法  官  李東柏
                                    法  官  盧鳳田
以上正本證明與原本無異。
如不服本判決應於收受本判決後10日內向本院提出上訴書狀，並
應敘述具體理由。如未敘述上訴理由者，應於上訴期間屆滿後20
日內向本院補提理由書狀（均須按他造當事人之人數附繕本）「
切勿逕送上級法院」。
　　　　　　　　　　　　　  　　　　書記官  吳姁穗
中　　華　　民　　國　　96　　年　　12　　月　　12　　日
附錄本件論罪科刑法條：
刑法第302條第1項：
私行拘禁或以其他非法方法，剝奪人之行動自由者，處 5 年以下
有期徒刑、拘役或 3 百元以下罰金。
